【裁判字號】    98,簡上,51
【裁判日期】    981230
【裁判案由】    分割共有物
【裁判全文】
臺灣屏東地方法院民事判決              98年度簡上字第51號
上  訴  人  丙○○○
            乙○○
共      同
訴訟代理人  蔡長佑律師
被上訴人    甲○○
上列當事人間請求分割共有物事件，上訴人對於中華民國98年5
月12日本院潮州簡易庭98年度潮簡字第168 號第一審判決提起上
訴，本院於民國98年12月16日言詞辯論終結，判決如下：
    主  文
上訴駁回。
第二審訴訟費用由上訴人負擔。
    事實及理由
一、被上訴人主張略以：坐落屏東縣枋寮鄉○○段1305地號之土
    地（下稱系爭土地），為兩造所共有，被上訴人應有部分1/
    2 ，上訴人丙○○○、乙○○應有部分則各為1/4 。又兩造
    間並無不分割之特約，亦無不能分割之原因，惟因兩造無法
    協議分割，爰請求裁判分割。又系爭土地北方之同段1309地
    號土地雖為其母親黃吳春霞所有，惟黃吳春霞已同意將土地
    移轉給被上訴人，由被上訴人使用，故分割方法應考量將土
    地整合後之最大效能運用。是以原審判決之分割方法已顧慮
    兩造土地整合利用，應屬雙贏等語。並於本院聲明：上訴駁
    回。
二、上訴人抗辯略以：
  (一)系爭土地原為上訴人丙○○○之夫（即上訴人乙○○之父）
    之祖傳家業，其上有上訴人共同居住之鐵皮平房建物（門牌
    號碼屏東縣枋寮鄉○○村○○路146 號），上訴人丙○○○
    復於民國96年11月13日購得與系爭土地相連同段1306-1地號
    土地，使系爭土地得以合併使用，擴大兩筆土地使用效能，
    並搭建鐵皮房使用，使全家人有較寬敞之使用空間，上訴人
    並設攤營業維生，故系爭土地實為上訴人僅有之生活資產。
    反觀被上訴人坐擁大片土地，生活無虞，於97年5 月30日以
    法拍方式取得系爭土地應有部分1/2 ，繼而請求分割系爭土
    地，然系爭土地面積僅49.16 平方公尺，倘予分割，兩造亦
    不過各取得24.58 平方公尺之土地（7.435 坪），被上訴人
    除無法利用所分得之土地外，更使上訴人位於系爭土地上之
    房屋面臨拆除之命運，被上訴人行使權利之結果，不僅對其
    本身毫無實益，亦使上訴人房屋受拆除並影響上訴人擺攤營
    生，故被上訴人請求分割系爭土地，應屬權利之濫用。
  (二)又原審判決以坐落屏東縣枋寮鄉○○段1309地號之土地為被
    上訴人所有，基於土地合併利用之經濟效益，將原審判決附
    圖二所示編號A 部分土地分割給被上訴人，惟查上開1309地
    號土地係黃吳春霞所有，尚非被上訴人所有，故原審判決已
    非妥適。再者，系爭土地如強分割成2 塊僅7.435 坪之土地
    ，已然降低系爭土地之經濟效用，如以原審判決之分割方法
    ，上訴人丙○○○所有之同段1306-1地號土地與分割後取得
    之土地，僅以寬度0.91公尺相連以解決袋地通行權之問題，
    惟0.91公尺不符合一般道路通行之寬度，兩人併肩行走或搬
    動傢俱均顯擁擠，顯見原審判決之分割方法並未針酌上訴人
    之利益為公平之決定等語。並聲明：(1)原判決廢棄。(2)駁回
    被上訴人在第一審之訴。(3)系爭土地如原審判決附圖三所示
    編號A 部分面積24.58 平方公尺之土地分歸上訴人各按應有
    部分1/2 比例保持共有，編號B 部分面積24.58 平方公尺之
    土地分歸被上訴人所有。
三、本件兩造有爭執者為系爭土地應否准予分割？分割方法為何
    ？經查：
  (一)按各共有人，除法令另有規定外，得隨時請求分割共有物。
    但因物之使用目的不能分割或契約定有不分割之期限者，不
    在此限；共有物之分割，依共有人協議之方法行之；分割之
    方法不能協議決定，或於協議決定後因消滅時效完成經共有
    人拒絕履行者，法院得因任何共有人之請求，命為下列之分
    配：一、以原物分配於各共有人。但各共有人均受原物之分
    配顯有困難者，得將原物分配於部分共有人，民法第823 條
    第1 項、第824 條第1 項及第2 項第1 款分別定有明文。查
    系爭土地地目為建，為兩造所共有，應有部分比例如上所述
    ，又系爭土地並無不能分割之特約，亦據上訴人陳明在卷，
    且系爭土地依其使用目的亦無不得分割之情事，兩造就系爭
    土地之方割方法，並無法達成分割協議，則依前揭法條，被
    上訴人訴請裁判分割系爭土地，自屬有據，應予准許。至上
    訴人雖抗辯系爭土地分割後，不僅對被上訴人本身毫無實益
    ，亦使上訴人房屋受拆除並影響上訴人擺攤營生，故被上訴
    人請求分割系爭土地，應屬權利濫用乙節，惟系爭土地分割
    後面積縱然狹隘，然此為系爭土地本質上面積短小所致，尚
    無從排除共有人請求分割之權利，且上訴人亦未能舉證有何
    法令禁止分割系爭土地，即難認被上訴人請求分割系爭土地
    有何權利濫用之情事。
  (二)上訴人雖主張與系爭土地相連同段1309地號土地為黃吳春霞
    所有，而非被上訴人所有，原審判決卻逕認被上訴人分割後
    之土地得以黃吳春霞所有之上開土地合併使用乙節，惟查，
    上開同段1309地號土地雖係黃吳春霞所有，有土地登記謄本
    1 份在卷可佐，然黃吳春霞業已出具同意書同意將其所有之
    上開同段1309地號土地移轉與被上訴人，有同意書1 份在卷
    可參，則以黃吳春霞與被上訴人係母子，被上訴人自可合理
    期待使用黃吳春霞之上開同段1309地號土地。而系爭土地與
    相連同段1306-1地號土地上搭蓋有上訴人丙○○○之鐵皮建
    物，供上訴人居住並擺攤營業等情，業據原審及本院至現場
    履勘屬實，分別製有勘驗筆錄，並有土地登記謄本、地籍圖
    謄本、現況照片及原審判決附圖一所示之複丈成果圖在卷可
    稽，則以系爭土地之現況，自以系爭土地可得連接同段1309
    地號及1306-1地號土地較符合土地利用之經濟效益。是以上
    訴人主張依原審判決附圖三所示之分割方法，將編號Ａ部分
    之土地分歸上訴人保持共有，編號Ｂ部分之土地分歸被上訴
    人取得，則被上訴人分得Ｂ部分土地未能與上開已得黃吳春
    霞同意使用之同段1039地號土地相連，導致無從與同段1309
    地號土地合併使用，則單以分割後之狹隘土地，顯難以充分
    發揮土地經濟價值，自難認係適當之分割方法。
  (三)末查，原審判決附圖二所示之分割方法，即編號Ａ部分之土
    地分歸被上訴人取得，編號Ｂ部分之土地分歸上訴人保持共
    有，則被上訴人取得Ａ部分土地可與其母黃吳春霞之同段13
    09地號土地合併使用，而上訴人共有取得Ｂ部分土地，亦得
    與上訴人丙○○○所有同段1306-1地號土地相連，並供上訴
    人通行同段1306-1地號土地使用，並不會衍生袋地通行權之
    問題，應屬較為合理、妥適之分割方法。
四、綜上所述，原審判決附圖二所示之分割方法，經核業已基於
    公平原則，決定適當之方法分割系爭土地，上訴意旨指摘原
    判決不當，求予廢棄改判，非有理由，應予駁回。
五、本件事證已臻明確，兩造其餘主張、陳述、攻擊防禦方法，
    經審酌後認於本判決結果不生影響，爰不一一論述，附此敘
    明。
六、據上論結，本件上訴為無理由，依民事訴訟法第436 條之1
    第3 項、第449 條第1 項、第78條，判決如主文。
中    華    民    國    98    年    12    月    30    日
                  民事第二庭    審判長法  官  張世賢
                                      法  官  蔡嘉裕
                                      法  官  陳威宏
正本係照原本作成。
不得上訴。
中    華    民    國    98    年    12    月    31    日
                                      書記官  陳勃諺

司法院資訊處製作；財團法人民間司法改革基金會備份。
